臺灣桃園地方法院民事判決　　　　　　 95年度簡上字第120號
上　訴　人　甲○○
被上訴人　　美商花旗銀行股份有限公司
法定代理人　乙○○
訴訟代理人　何岳儒律師
上列當事人間請求給付票款等事件，上訴人對於民國95年2 月22
日本院桃園簡易庭94年度桃簡字第347 號第一審判決提起上訴，
於民國96年2 月1 日辯論終結，本院判決如下：
    主  文
上訴駁回。
第二審訴訟費用由上訴人負擔。
    事  實
甲、上訴人方面：
壹、聲明：
一、廢棄原判決。
二、駁回被上訴人在第一審之訴。
貳、陳述：除與原審判決書所載者相同茲予以引用外，補稱：
一、被上訴人起訴時原係基於票據關係請求上訴人給付票款，上
    訴人於民國94年7 月12日提出書狀抗辯被上訴人之請求權已
    罹於時效，被上訴人乃於同年9 月15日提出消費性借款暨擔
    保透支約定書，並將其請求之依據由票據法律關係變更為借
    貸關係。惟上訴人已於原審表明不同意被上訴人為訴之變更
    ，且因短時間內無法尋得訴外人劉麗娜之住處，即無法傳訊
    劉麗娜到庭證述有利於上訴人之事實，則被上訴人所為上開
    訴之變更，顯有礙於上訴人之防禦及訴訟之終結，且其請求
    之基礎事實亦非同一，是被上訴人於原審所為訴之變更，顯
    於法未合。又被上訴人於94年10月24日原審言詞辯論期日表
    示：「訴之聲明同支付命令，理由同書狀。」，即已再變更
    為依票據法律關係而為請求，是原審准許被上訴人變更為依
    借貸關係請求，顯有未當。
二、依被上訴人於91年11月22日對劉麗娜之財產聲請本院以91年
    度執字第23285 號強制執行事件（下稱系爭強制執行事件）
    之聲請狀所載，其已表明知悉上訴人於89年5 月22日將負欠
    被上訴人之債務移轉予劉麗娜，其接受由劉麗娜自89年5 月
    22日起至90年6 月17日止按月清償本件債務，並同意由劉麗
    娜承受上訴人就門牌號碼桃園縣中壢市○○路1306號3 樓房
    屋（下稱系爭房屋）積欠被上訴人之抵押債務，而劉麗娜自
    90年6 月17日起應對被上訴人負債務不履行責任，且債務視
    為全部到期，被上訴人自同日起至91年11月22日止，持續向
    劉麗娜求償未果，始聲請強制執行。而原審判決竟就上開聲
    請狀為與上開被上訴人意思相反之解釋，依最高法院17年上
    字第1118號、19年上字第58號判例之旨，判決顯有違誤。又
    被上訴人並未爭執其同意由劉麗娜自89年5 月22日起至90年
    6 月17日止按月清償本件債務之事實，惟原審判決仍就此為
    相反且不利於上訴人之認定，顯違反最高法院47年度台上字
    第430 號判例意旨。
三、上訴人於原審一再請求命被上訴人提出上訴人及劉麗娜之繳
    款資料，經原審法院命被上訴人提出，惟被上訴人無正當理
    由而未提出，原審法院竟未曉諭上訴人就事實上及法律上為
    適當完全之辯論，即遽依民事訴訟法第345 條認被上訴人之
    主張為真實，顯為突襲性裁判，自屬違法。
四、依舉證責任分配原則，被上訴人應提出借款、還款及系爭執
    行事件所得款項等相關資料以供核對，惟其於原審僅提出其
    自製之繳款明細，該繳款明細並無形式上、實質上之證據力
    。況依上開繳款明細所示，自89年4 月24日至90年6 月15日
    共繳款新台幣（下同）391,000 元，而本金連續15個月均維
    持不變即2,110,088.83元，顯見該繳款明細不實。原審判決
    逕依上開欠缺證據力之繳款明細，為不利於上訴人之認定，
    自有違誤。又系爭強制執行事件之分配表上載明債務人為劉
    麗娜，而上訴人則為第二順位抵押權人，拍賣不足額部分亦
    應由劉麗娜負清償之責，與上訴人無關，被上訴人自不得依
    該分配表主張上訴人積欠伊債務。
五、上訴人於原審一再抗辯經上訴人及劉麗娜先後多年清償，加
    上被上訴人於系爭執行事件執行劉麗娜財產所得後，已未積
    欠被上訴人任何款項，即對於被上訴人請求之金額，自有爭
    執，原審判決竟認上訴人對被上訴人主張之事實不爭執，顯
    有違誤。
乙、被上訴人方面：
壹、聲明：駁回上訴。
貳、陳述：除與原審判決書所載者相同茲予以引用外，補稱：
一、被上訴人原係基於票據關係請求上訴人給付873,72 3元，及
    自93年2 月25日起至清償日止，按週年利率10.25%計算之利
    息，嗣原審法院審理中變更為基於借貸關係，請求上訴人給
    付880,570 元及自93年2 月25日起至清償日止，按週年利率
    9.5%計算之利息。因其請求權基礎事實相同，且無礙於上訴
    人之防禦及訴訟之終結。原審法院准被上訴人變更訴之聲明
    ，於法並無不合。
二、系爭強制執行事件中被上訴人之聲請強制執行狀載明：「緣
    債務人（即劉麗娜）之前手甲○○向聲請人借款251 萬元，
    嗣後於89年5 月22日移轉予債務人，聲請人之抵押權隨同移
    轉，不因而受影響，嗣後債務人於90年6 月17日即拒不履行
    清償責任，依契約規定，業已喪失期限利益……」，此僅說
    明被上訴人原先於系爭房屋上設定之抵押權隨同移轉予劉麗
    娜，並無法得出被上訴人已同意上訴人將系爭借款債務移轉
    由劉麗娜承受，並同意由劉麗娜自89年5 月22日起至90年6
    月17日止均按月清償本件債務之意思。
三、依被上訴人於執行中提出之繳款明細所示，自89年4 月24日
    至90年6 月15日共繳款391,000 元後，本金固仍為2,110,08
    8.83元，然此與本件無關，上訴人如對此有疑義，應於系爭
    強制執行事件，債權人陳報債權時，對法院所做之分配表聲
    明異議。
四、上訴人於84年10月14日將系爭房屋設定最高限額302 萬元抵
    押權，向被上訴人借款251 萬元，並訂有消費性借款暨擔保
    透支書及抵押權契約約定書，嗣上訴人於89年6 月13日將系
    爭房屋移轉登記予劉麗娜，惟上訴人自90年6 月17日起即未
    依約繳納本息，其債務已視為全部到期，尚積欠本金
    2,110,08 8元未清償，經上訴人聲請系爭強制執行事件拍賣
    系爭房屋後，獲償1,704,500 元，依民法第321 條、第323
    條規定及上開消費性借款暨擔保透支書第2 條第3 項後段、
    抵押權契約約定書第10條約定，被上訴人得將系爭強制執行
    事件分配款1,704,500 元，先充執行費20,065元，次充違約
    金55,647 元 、利息399,269 元，再扺充本金，則尚有本金
    880,570 元未獲清償，另上訴人於93年2 月間清償6,847 元
    ，經扣除後，上訴人尚積欠被上訴人本金873,723 元。則被
    上訴人本件請求之本金，係依系爭強制執行事件分配表分配
    結果而來，法院得調閱系爭強制執行事件卷宗查對，依民事
    訴訟法第27 8條、第282 條規定，被上訴人已無庸舉證，上
    訴人復要求被上訴人提出所有還款紀錄以證明本件債權之本
    金金額，顯為延滯訴訟。
五、上訴人將其因系爭貸款契約所生之權利義務，概括讓與劉麗
    娜，係屬契約承擔，非經被上訴人之承認，對被上訴人不生
    效力。而上訴人將系爭債務移轉予劉麗娜，並未經上訴人同
    意，則系爭消費性借款暨擔保透支契約之主體仍為上訴人，
    而非劉麗娜，是被上訴人請求上訴人清償本件債務，自屬有
    據。
參、證據：除援用第一審所提證據外，補提本金計算表、基本放
    款利率表各1 件為證。
丙、本院依權調閱系爭強制執行事件卷宗。
    理  由
壹、本件被上訴人起訴主張：上訴人於84年10月14日為購買系爭
    房屋而向被上訴人借款251 萬元，兩造訂立消費性借款暨擔
    保透支書1 紙，約定上訴人應按月平均攤還本息，利息按週
    年利率百分之9.5 計算，如未按期如數償還借款時，即喪失
    期限利益，全部債務應視為立即到期，並以系爭房屋設定本
    金最高限額3,020,000 元抵押權。嗣上訴人雖於89年6 月13
    日將系爭房屋移轉登記予訴外人劉麗娜，惟並未向被上訴人
    辦理債務人變更。詎上訴人自90年6 月17日起即未依約繳納
    本息，尚積欠伊2,110,088 元，其債務已視為全部到期，經
    聲請拍賣系爭房屋後，仍有880,570 元及自92年6 月13日起
    至清償日止按週年利率9.5%計算之利息未受清償，而伊僅就
    其中之873,723 元及自93年2 月25日起至清償日止，按週年
    利率9.5%計算之利息為請求，為此，爰依消費借貸之法律關
    係，求為判決上訴人應給付873,723 元及自93年2 月25日起
    至清償日止，按週年利率百分之9.5 計算之利息等語。
貳、上訴人則以：系爭房屋其已出賣予訴外人劉麗娜，自應由訴
    外人劉麗娜承受本件債務，而若被上訴人不同意債務人之變
    更，為何會接受訴外人劉麗娜之清償。況被上訴人於系爭強
    制執行聲請狀中，自認伊已同意其將系爭房屋所有權及本件
    債務移轉由訴外人劉麗娜承受，及同意由訴外人劉麗娜自89
    年5 月22日起至90年6 月17日止，均按月清償本件債務之事
    實，是本件債務實與其無涉云云資為抗辯。
參、本件經兩造於本院95年10月11日審理期日協商簡化後確認之
    爭執要旨如下（見本院卷第48頁）：
一、不爭執事項：
    原審判決第2 頁第3 點所載原告主張部分，即如前述理由欄
    被上訴人起訴主張之事實。
二、爭執事項：
  (一)被上訴人於原審所為訴之變更是否合法？
  (二)本件究屬債務承擔或是第三人清償，如屬債務承擔是否曾經
    被上訴人承認？
參、針對上述爭執事項，本院茲析述得心證之理由如下：
一、有關訴之變更合法與否部分：
  (一)按訴狀繕本送達後，原告固不得將原訴變更或追加他訴，但
    請求之基礎事實同一者，不在此限。民事訴訟法第255 條第
    1 項第2 款定有明文。又所謂請求之基礎事實同一，係指變
    更或追加之訴與原訴之主要爭點有其共同性，各請求利益之
    主張在社會生活上可認為同一或關連，而就原請求之訴訟及
    證據資料，於審理繼續進行在相當程度範圍內具有同一性或
    一體性，得期待於後請求之審理予以利用，俾先後兩請求在
    同一程序得加以解決，避免重複審理，進而為統一解決紛爭
    者，即屬之。判斷是否合於民事訴訟法第255 條第1 項第2
    款之「請求之基礎事實」同一，應考慮被告之防禦權是否受
    到不利益及在訴訟之過程，准予為訴之變更、追加後，原來
    已經進行過之訴訟資料與證據資料，有無繼續使用之可能性
    及價值。最高法院90年度台抗字第519 號判決意旨參照。本
    件被上訴人起訴時原係基於票據關係請求上訴人應給付被上
    訴人873,723 元，及自93年2 月25日起至清償日止，按週年
    利率10.25%計算之利息。嗣於原審審理中（94年9 月15日
    書狀），變更為基於借貸關係，請求上訴人應給付被上訴人
    880,570 元及自93年2 月25日起至清償日止，按週年利率10
    .25% 計 算之利息；又被上訴人再於原審審理中變更聲明
    為上訴人應給付被上訴人873,723 元，及自93年2 月25日起
    至清償日止，按週年利率9.5%計算之利息（95年1 月26日書
    狀）。就上開請求金額部分，核屬應受判決事項聲明之減縮
    。就由票據關係變更為借貸關係部分，因上訴人係向被上訴
    人借款而簽發票據，是兩者之主要爭點有其共通性，併其請
    求利益之主張在社會生活上可認為同一，且被上訴人變更請
    求權基礎後，原審又續訂94年9 月19日、同年10月24日、同
    年11月30日、95年1 月4 日、同年2 月8 日言詞辯論期日，
    上訴人仍有充足時間提出防禦方法，對其防禦權並無不利益
    ，而原已進行過之訴訟資料與證據資料，均仍得繼續使用，
    揆諸上開說明，被上訴人變更他訴及減縮應受判決事項之聲
    明，經核於法均無不合，且無庸再得上訴人同意，是原審認
    應予准許，自有所據。上訴人認被上訴人所為訴之變更未經
    其同意，而認為不合法云云，應無可採。
  (二)至於上訴人另以：被上訴人於94年9 月15日以書狀變更請求
    權基礎為借貸關係後，再於原審94年10月24日審理中表示：
    「訴之聲明同支付命令聲請狀，理由同書狀」等語，顯然又
    變更為以票據關係請求云云。然查，依據該筆錄文意，被上
    訴人既稱「理由同書狀」，顯然係以前揭94年9 月15日書狀
    （見原審卷第80頁）所引用之借貸關係為請求權基礎。再稽
    之同次筆錄中，原審法官詢及：「本件請求法律依據？」，
    被上訴人答稱：「依據借貸關係」，原審法官更當庭裁示「
    准予變更訴訟標的，本裁定不得聲明不服」（見原審卷第99
    、100 頁）。據此益見本件於原審中已確定變更請求權基礎
    改為借貸關係，並無上訴人所指再變更成票據關係之問題。
二、有關債務承擔部分：
  (一)按當事人主張有利於己之事實者，就其事實有舉證之責任，
    民事訴訟法第277 條前段定有明文。次按第三人與債務人訂
    立契約承擔其債務者，非經債權人承認，對於債權人，不生
    效力，民法第301 條定有明文。又該條所稱「經債權人之承
    認」，於債權人為自然人時，經債權人本人之承認，固即發
    生債務承擔之效力。惟於債權人為法人之金融機構時，金融
    機構為確保其所貸放之款項能完全受償，於受理申請變更債
    務人時，對於承擔之新債務人尚須經由徵信程序及內部層層
    審核手續核准後，始同意變更，非謂一經承辦人員受理，即
    認業已同意變更債務人，此乃一般金融機構借款之程序，且
    為公眾週知之事。本件上訴人雖抗辯上開債務由訴外人劉麗
    娜承擔，業經被上訴人同意等語，惟為被上訴人所否認。依
    上說明，自應由上訴人負舉證之責任。
  (二)稽之上訴人所提出之證據，即本院系爭強制執行案件卷宗第
    5 頁之被上訴人民事聲請強制執行狀，其上固載明「緣債務
    人之前手甲○○向聲請人借款新臺幣貳佰伍拾壹萬元正，嗣
    後於民國89年5 月22日移轉予債務人，聲請人之抵押權隨同
    移轉，不因而受影響，嗣後債務人於民國90年6 月17日即拒
    不履行清償責任，依契約規定，業已喪失期限利益‧‧‧」
    等文字。然查，核諸該書狀顯然是以銀行事先製作之例稿增
    刪而成，書狀之呈送對象為本院，相對人為系爭建物所有權
    人劉麗娜，其文意僅在說明被上訴人原先於系爭房屋上設定
    之抵押權隨同移轉予訴外人劉麗娜而已，並無法得出被上訴
    人已同意上訴人與訴外人劉麗娜間之債務契約承擔。且被上
    訴人抗辯系爭借款並未辦理債務人更名一節，為上訴人所不
    爭執（見原審卷第60頁），上訴人更自陳：被上訴人並未提
    供任何書狀給我填寫以辦理變更等語（見本院卷第63頁）。
    而被上訴人提出之借款資料仍載明債務人為上訴人，此有貸
    款資料1 紙附於系爭強制執行卷可稽（見該卷第135 頁）。
    又依一般經驗法則，倘被上訴人確曾同意由劉麗娜承擔上訴
    人之債務，上訴人必將系爭借據取回，並將前開以其為債務
    人之抵押權登記塗銷而改由劉麗娜為債務人，惟被上訴人現
    仍保有本件借款之借據，且上訴人仍為系爭建物第一順位抵
    押權之設定義務人，此有系爭建物土地登記謄本附卷可參（
    見系爭強制執行卷第29頁）。益見，上訴人所指債務承擔一
    節，根本未經被上訴人銀行徵信程序、審核手續核准後，並
    同意變更。
  (三)按債之清償，得由第三人為之；第三人之清償，債務人有異
    議時，債權人得拒絕其清償，但第三人就債之履行有利害關
    係者，債權人不得拒絕，民法第311 條定有明文。查，擔保
    本件借款之前開抵押物及系爭建物，已於抵押權設定後之89
    年6 月13日移轉登記與訴外人劉麗娜，劉麗娜即成為擔保財
    產之第三取得人，且依上訴人與劉麗娜間之不動產買賣契約
    第19條第8 、9 項更約定銀行貸款餘額應由劉麗娜繳納，可
    見劉麗娜當然屬民法第311 條所指就債之履行有利害關係之
    第三人，其為積極保有上開已取得之財產權，乃主動向被上
    訴人銀行代繳本件借款，被上訴人依法既不得拒絕，自不得
    以此認定被上訴人已同意上訴人與劉麗娜間之債務承擔契約
    。因此上訴人要求被上訴人應提出本件繳納明細，以確定系
    爭借款由何人繳納云云，核與待證事實並無相關。又上訴人
    既明確表示對於被上訴人請求之金額不爭執（見本院卷第63
    頁），則就此部分兩造不爭執之事實，自無待被上訴人再提
    出系爭借款之繳款明細以為舉證，附此敘明。
  (四)綜上所述，上訴人既未能舉證證明被上訴人曾同意系爭借款
    由訴外人劉麗娜承擔，並免除原債務人即上訴人之債務，則
    其前揭所辯均難憑採，為無理由。
三、按消費借貸契約，借用人應於約定期限內，返還與借用物種
    類、品質、數量相同之物；又遲延之債務，以支付金錢為標
    的者，債權人得請求依法定利率計算之遲延利息，但約定利
    率較高者，仍從其約定利率，民法第478 條前段及第233 條
    第1 項分別定有明文。本件上訴人既未按期清償系爭借款本
    息，依兩造之前開約定，債務視為全部到期，並應給付約定
    之利息。從而，被上訴人依消費借貸法律關係請求上訴人應
    給付873,723 元及自93年2 月25日起至清償日止，按週年利
    率百分之9.5 計算之利息，為有理由，應予准許。又本件為
    適用簡易程序所為被告敗訴之判決，應依職權宣告假執行。
    因此，原審判命上訴人如數給付，並依職權宣告假執行，於
    法並無不合，上訴意旨指摘原判決不當，求予廢棄改判，為
    無理由，應駁回其上訴。
肆、本件事證已臻明確，兩造其餘攻擊防禦方法，核與本件判決
    結果不生影響，爰不一一論列，併此說明。
伍、訴訟費用負擔之依據：民事訴訟法第436 條之2 第2 項、第
    449 條第1 項、第78條。
中　　華　　民　　國　　96　　年　　2 　　月　　15　　日
                  民事第三庭  審判長法　官　潘進柳
                                    法　官　林望民
                                    法　官　陳永來
上列正本證明與原本無異
不得上訴。
中　　華　　民　　國　　96　　年　　2 　　月　　15　　日
                                    書記官　劉彩華
